臺灣高等法院民事判決
111年度上字第96號
上  訴  人  欣鴻陽模具開發股份有限公司

法定代理人  劉鐵城  
訴訟代理人  李依蓉律師
            陳珮瑜律師  
上  訴  人  衛普科技股份有限公司

法定代理人  劉榮宗  
訴訟代理人  巫宗翰律師
複  代理人  劉芯言律師
上列當事人間請求損害賠償事件，兩造對於中華民國110年10月2
8日臺灣桃園地方法院108年度訴字第2516號第一審判決各自提起
上訴，本院於111年11月8日言詞辯論終結，判決如下：
    主      文
原判決關於命衛普科技股份有限公司給付部分，及該部分假執行
之宣告，暨該訴訟費用之裁判，均廢棄。
上開廢棄部分，欣鴻陽模具開發股份有限公司在第一審之訴及假
執行之聲請均駁回。
欣鴻陽模具開發股份有限公司之上訴駁回。
經廢棄之第一審訴訟費用及第二審訴訟費用關於兩造各自上訴部
分均由欣鴻陽模具開發股份有限公司負擔。
    事實及理由
一、上訴人欣鴻陽模具開發股份有限公司（下稱欣鴻陽公司）主
    張：兩造於民國107年1月31日簽訂委任製造合約（下稱系爭
    契約），對造上訴人衛普科技股份有限公司（下稱衛普公司
    ）委任伊製作「測試反射面次系統設備」(型號：RCR-640，
    下稱系爭標的物），伊則將己有之「精密雷射銲（焊）補機
    」（下稱系爭機器）借予衛普公司在中國大陸東莞臺灣科技
    園區華為實驗室（下稱華為實驗室）組裝系爭標的物，兩造
    並於同年10月9日簽訂系爭機器保管責任承諾書（下稱系爭
    承諾書），約明使用期間至同年11月30日止。系爭機器於同
    年11月15日前已使用完畢，系爭標的物亦於同年11月28日驗
    收交貨，詎衛普公司未依系爭承諾書約定返還系爭機器，屢
    經伊催促，遲至108年3月13日始為返還，伊原已預計出租系
    爭機器予訴外人利程精密科技有限公司（下稱利程公司），
    因衛普公司違約逾期返還，致伊受有新臺幣（下同）560萬
    元租金收益之損害，且衛普公司無權占有系爭機器，受有相
    當於前述租金之不當得利，爰依民法第216條、第231條或民
    法第179條規定，請求擇一命衛普公司給付560萬元及自起訴
    狀繕本送達翌日起至清償日止，按年息5%計算之利息等語。
二、衛普公司則以：欣鴻陽公司依系爭契約負有在華為實驗室負
    責組裝、調校及驗測系爭標的物之義務，且操作系爭機器者
    亦為欣鴻陽公司人員，系爭機器係欣鴻陽公司履行系爭契約
    協力義務所必要之工具，兩造本無就系爭機器另成立使用借
    貸契約之必要，系爭承諾書並非使用借貸契約，伊只負有保
    管責任而已。系爭標的物於107年11月15日安裝後，因發現
    焊接處有多處出現沙孔，沙孔群以及焊材剝落等可歸責於欣
    鴻陽公司之瑕疵，將影響系爭標的物之精度，未符系爭契約
    第2條第1項約定之驗收規格，為配合後續瑕疵修補、調校、
    驗測及驗收程序，伊始將系爭機器留置在華為實驗室備用，
    系爭標的物於108年3月1日經業主同意驗收後，伊隨即辦理
    返還程序，於108年3月13日將系爭機器送抵欣鴻陽公司，且
    欣鴻陽公司未能證明其有受損之事實，伊亦無獲有不當得利
    之情事等語，資為抗辯。
三、原審判命衛普公司給付欣鴻陽公司44萬8,000元本息，駁回
    欣鴻陽公司其餘之訴，兩造就其敗訴部分各自提起上訴。欣
    鴻陽公司上訴及答辯聲明：㈠原判決不利於欣鴻陽公司之部
    分廢棄；㈡上開廢棄部分，衛普公司應再給付欣鴻陽公司515
    萬2,000元，及自108年12月18日起至清償日止，按年息5%計
    算之利息；㈢願供擔保，請准宣告假執行；㈣衛普公司上訴駁
    回。衛普公司上訴及答辯聲明：㈠原判決不利於衛普公司之
    部分廢棄；㈡上開廢棄部分，欣鴻陽公司在第一審之訴駁回
    ；㈢欣鴻陽公司上訴駁回；㈣如受不利判決，願供擔保請准宣
    告免為假執行。
四、查：㈠兩造於107年1月31日簽訂系爭契約，約定由衛普公司
    委託欣鴻陽公司製作系爭標的物，系爭契約第2條約定：「
    驗收：驗收規格:300*300公分中心板Z誤差0-0.03mm、400*4
    00公分內Z誤差0-0.10mm、其他邊緣內Z誤差0-0.30mm 」；㈡
    為製作組裝系爭標的物，欣鴻陽公司另提供系爭機器至華為
    實驗室，兩造於107年10月9日簽訂系爭承諾書，約定使用期
    間自107年10月9日到107年11月30日止，依現況使用完畢立
    即負責發貨運回到欣鴻陽公司；㈢兩造於107年11月28日就系
    爭標的物簽立交貨單，其上備註欄記載：「1.在反射面進入
    暗室就定位後，其中第七號反射面已量測完畢，但數據還未
    分析。2.焊接處有多處出現沙孔，沙孔群以及焊材剝落（下
    稱系爭瑕疵）」；㈣衛普公司於108年3月13日將系爭機器返
    還欣鴻陽公司，期間未再使用系爭機器等事實，有系爭契約
    、系爭承諾書、107年11月28日之交貨單在卷可稽（見原審
    卷一第11至17頁、第21頁），且為兩造所不爭執（見原審判
    決第3頁；本院卷第114頁）。
五、本院之判斷：
    欣鴻陽公司主張兩造就系爭機器簽訂系爭承諾書成立使用借
    貸契約，衛普公司違約逾期返還，依民法第216條、第231條
    或民法第179條規定，請求給付560萬元本息等語，為衛普公
    司所拒絕，並以前詞置辯。兩造同意簡化本件爭點項目（見
    本院卷第149、326頁）：㈠系爭承諾書與系爭契約之關係為
    何？㈡系爭機器未依系爭承諾書約定之期限運回欣鴻陽公司
    ，是否可歸責於衛普公司？㈢欣鴻陽公司主張衛普公司遲延
    返還系爭機器，請求損害賠償或不當得利之金額，有無理由
    ？茲分述如下： 
  ㈠系爭承諾書係為輔助履行系爭契約而簽立，並非獨立存在之
    使用借貸契約：
　⒈按稱使用借貸者，謂當事人一方以物交付他方，而約定他方
    於無償使用後返還其物之契約。借用人應於契約所定期限屆
    滿時，返還借用物；未定期限者，應於依借貸之目的使用完
    畢時返還之。民法第464條、第470條第1項分別定有明文。
    故成立使用借貸契約者，必須貸與人將標的物交付借用人依
    借貸目的使用，始足當之，如標的物並未實際交付借用人供
    其使用，即難認定構成使用借貸契約。
　⒉查系爭機器之功能及用途，為焊接金屬、修補金屬缺陷（如
    孔洞、損傷等），其需要透過微鏡作業，主機需在非常穩定
    、不會晃動狀態下操作使用，有樺南股份有限公司（下稱樺
    南公司）110年6月16日函文乙紙附卷可證（見原審卷二第15
    2至157頁），系爭機器係欣鴻陽公司製作組裝衛普公司委製
    之系爭標的物模具母材而使用乙節，業經兩造分別陳明在案
    （見本院卷第62、65、66、95頁），證人即欣鴻陽公司人員
    林伯豪亦證稱其為系爭標的物必要之工具等語（見原審卷二
    第13頁）。依系爭契約第1條第4項約定，系爭標的物之備料
    、製作、現場組裝、檢測、廠測安裝、搬運用鐵支架保護等
    一切設備製作相關事宜，均由欣鴻陽公司負責完成（見原審
    卷一第11頁），系爭承諾書並載明：欣鴻陽公司依系爭契約
    ，衛普公司須確保並全權負責系爭機器之保管責任，製作使
    用期間非由欣鴻陽公司相關人員使用造成損失等，皆由衛普
    公司負全責（見原審卷一第17頁），而在華為實驗室現場負
    責操作系爭機器者均為欣鴻陽公司之人員，亦為兩造所不爭
    （見本院卷第63、300、328頁），是系爭機器之現場保管責
    任雖由衛普公司負責，但仍由欣鴻陽公司人員負責操作使用
    系爭機器，顯見系爭機器係欣鴻陽公司為輔助履行系爭契約
    之目的而運至華為實驗室，並供自己操作使用，並無由衛普
    公司依借貸目的使用之事實，參照前述說明，難認兩造間就
    系爭機器簽訂系爭承諾書係成立獨立之使用借貸契約。
　⒊欣鴻陽公司雖主張系爭承諾書與系爭契約簽訂日期相隔8個月
    之久，且系爭契約簽訂當時尚未購買系爭機器，系爭契約之
    履行並無使用系爭機器之必然，亦可使用其他焊補設備，兩
    者間並無附隨或協力關係云云，然查：
　⑴系爭機器為欣鴻陽公司於107年7月30日所訂購，並於107年9
    月19日收受，晚於簽訂系爭契約之事實，固有欣鴻陽公司提
    出樺南公司之合約書、銷貨單等資料為證（見本院卷第133
    、159、160頁），惟系爭機器係為系爭標的物之製作組裝目
    的而運至華為實驗室，欣鴻陽公司依系爭契約負有系爭標的
    物之製作組裝義務，均詳如前述，欣鴻陽公司要如何選擇適
    當之焊補機器設備以資輔助履行前述義務，由其自由決定，
    當其選擇以嗣後購得之系爭機器輔助履行系爭契約義務，並
    在系爭承諾書上載明係依系爭契約等文字，仍應認系爭承諾
    書係為輔助履行系爭契約而簽立，不因系爭機器何時購入而
    有異。　　
　⑵兩造在簽訂系爭契約之前，已交易往來多次，均需使用焊補
    機器設備乙節，為兩造陳明在案（見本院卷第68、258、328
    、329頁），依衛普公司提出之白板翻攝照片（下稱A照片，
    見本院卷第173頁），兩造在簽訂系爭契約之前，曾就系爭
    契約之價格與付款期程進行討論（藍色文字部分），並經證
    人即衛普公司人員王舒眉證述：A照片是我所拍攝，當天會
    議有雙方負責人劉鐵城、劉榮宗、欣鴻陽公司副理林玉芳與
    我參與，藍色文字是劉榮宗寫的，黑色文字是林玉芳寫的，
    主要就是討論請對方委製反射面合約包括價格、付款期程等
    內容，這次會議是雙方特地約好的，對方要擴大廠房設備，
    希望我們增加價金，會議後1個月左右才簽系爭契約等語（
    見本院卷第236至238頁），查系爭契約簽立時間為107年1月
    31日，依欣鴻陽公司提出之相關照片電子檔時間顯示，兩造
    前述會議時間為106年12月27日（見本院卷第215、217頁）
    ，核與王舒眉前述證詞之會議時間大致相符。依A照片顯示
    ，欣鴻陽公司亦有提及將增購雷射焊補機之情事（黑色文字
    部分），故欣鴻陽公司先前使用其他焊補機器設備履行其他
    契約，與本次增購系爭機器用以輔助履行系爭契約，均屬其
    履行契約義務之手段選擇方式，無從因其先前未使用系爭機
    器參與衛普公司其他契約之履行，即可認定本次使用系爭機
    器與系爭契約之履行無涉。　
　⑶證人即欣鴻陽公司副理林玉芳雖證述：白板照片上的藍色文
    字（指衛普公司負責人劉榮宗所寫付款期程等文字）當時沒
    有看到，黑色文字是我寫的，當天只是閒聊，對方只有劉榮
    宗在場，有向對方提到我方擴廠計畫，系爭承諾書與系爭契
    約沒有關係云云（見本院卷第206至208頁），並提出另一張
    與A照片內容略為不同之白板翻攝照片（下稱B照片，見本院
    卷第219頁）。然系爭契約未稅價金高達3,700萬元（見原審
    卷一第11頁），衡諸社會交易常情，兩造簽訂系爭契約之前
    ，需就付款期程、履約價格等重要事項進行磋商，林玉芳竟
    證稱當天僅是閒聊向對方提及擴廠計畫而已，與系爭契約無
    關，已難採信。且林玉芳針對下列事項：①閒聊為何刻意介
    紹公司營運狀況並寫在白板上；②閒聊為何特別拍照及紀錄
    ；③閒聊為何向對方介紹擴廠計畫；④系爭承諾書為何記載依
    系爭契約等之詢問，均推稱不記得、係依劉鐵城指示、平常
    即有拍照紀錄習慣等語（見本院卷第206至210頁），亦有避
    重就輕之情形，況林玉芳證詞與同為在場之證人王舒眉證詞
    互有歧異，尚難逕予採信。縱依林玉芳提出之B照片所示，
    至少藍色文字上亦有記載「1,500」、「500」、「500」、
    「500」、「500」等5個階段之數字，核與系爭契約第1條第
    8款約定第1期簽約訂金1,500萬元（未稅）及系爭契約共分5
    期付款之情事大致相符（見原審卷一第11頁），B照片上之
    黑色文字亦與A照片上黑色文字相符，亦可佐證兩造在簽訂
    系爭契約前確實曾進行付款期程、價格之討論（包括提及增
    購雷射焊補機），綜上，林玉芳前述證詞，不足採為有利於
    欣鴻陽公司之證據。
　㈡系爭機器未依系爭承諾書約定之期限運回欣鴻陽公司，不可
    歸責於衛普公司：
　⒈兩造於107年11月28日就系爭標的物簽立交貨單，其上備註欄
    有記載系爭瑕疵之事實，為兩造所不爭執，已如前述，並有
    系爭瑕疵之照片附卷可參（見原審卷一第244、253頁）。證
    人即衛普公司技術長李仲恒證述：我是專案經理，負責確保
    系爭標的物依時間完成及通過驗收，因系爭標的物需要光滑
    表面，系爭瑕疵未修補完成會影響精度無法通過電性檢驗，
    系爭瑕疵需用系爭機器修補，但當時反射鏡已經立起來並推
    進暗室，因擔心用系爭機器修補費工且耗時，所以先做電性
    測試，如果不過，再來使用系爭機器，在驗收未完成前，無
    法將系爭機器寄回欣鴻陽公司，交貨單上右下角是我的簽名
    ，當時擔心系爭瑕疵可能無法通過驗收等語（見原審卷二第
    32至42頁）。而系爭標的物如有系爭瑕疵存在，為進行後續
    「調校、修復瑕疵」程序，有需要使用系爭機器之事實，亦
    有樺南公司110年7月1日回函乙紙在卷可憑（見原審卷二第1
    58至163頁）。是衛普公司主張因系爭瑕疵存在，為確保系
    爭標的物完成後續調校、驗測、驗收程序，而將系爭機器留
    置在華為實驗室備用，洵屬有據。
　⒉證人林伯豪雖證稱：系爭瑕疵不影響精度，我在108年1月間
    協助系爭標的物進行改善去做打磨，打磨不需要使用系爭機
    器，107年11月27日系爭機器已經打包準備回臺灣，我在交
    貨單簽名的用意，只是把系爭瑕疵之現象記錄下來等語（見
    原審卷二第10、11頁）。然系爭機器於107年11月27日打包
    後，兩造之現場人員於隔日之交貨單特別註記系爭瑕疵之存
    在，顯見衛普公司認為系爭瑕疵比其他修補事項更為重要，
    林伯豪亦自承其不知系爭瑕疵是否會影響電性（筆錄誤載為
    「信」），並表示衛普公司係於108年1月時決定不使用系爭
    機器等語（見原審卷二第16頁），自難單憑林伯豪前述證詞
    ，即認定系爭瑕疵必然不會影響到系爭標的物之精度，進而
    通過業主之驗收程序，欣鴻陽公司執107年11月28日之交貨
    單，主張系爭標的物已於該日完成驗收交貨云云，要無可採
    。
　⒊又系爭機器打包後至運回欣鴻陽公司公司之期間未再使用事
    實，固為兩造所不爭，然衛普公司考量使用系爭機器修補瑕
    疵將耗費相當成本，先就中心面精修之其他方式補正、進行
    電性測試視其結果與向業主承諾加強服務，故最終未再使用
    系爭機器，業經衛普公司陳明在案（見本院卷第70頁），與
    證人林伯豪前述證稱衛普公司於108年1月時決定不使用系爭
    機器等語之情事，互核相符，自不能因系爭機器打包後未實
    際使用在修補系爭瑕疵之情形，而認為衛普公司留置系爭機
    器備用即有不當。
　⒋查業主於108年1月7日表示反射面瑕疵在第一階段驗收已發現
    之所有問題（包括反射面精度等），要求於108年3月10日前
    完成所有測試、驗收及交付，有衛普公司提出業主之工作溝
    通會議紀要之電子郵件為證（見原審卷一第275頁），依系
    爭契約第1條第4項約定，欣鴻陽公司負有系爭標的物之檢測
    、廠測安裝之義務，已如前述，而業主完成驗收後始於108
    年3月1日寄送發票，有衛普公司提出之發票影本為證（見原
    審卷一第127至171頁），堪認系爭機器未能依系爭承諾書原
    約定期限運回欣鴻陽公司，係因欣鴻陽公司製作組裝系爭標
    的物存在之系爭瑕疵，衛普公司因而留置系爭機器備用，此
    不可歸責於衛普公司。
　⒌次查，衛普公司認為欣鴻陽公司就系爭契約之履行有延遲交
    貨、組裝、調校、驗測及驗收等事由，而開立折讓單410萬
    元乙節，有對帳單明細及折讓單附卷可證（見原審卷一第17
    3頁；本院卷第163至165頁），足認兩造間就系爭契約之履
    行尚有遲延給付之爭議，衛普公司留置系爭機器係為確保欣
    鴻陽公司得依約履行系爭標的物之調校、驗測及驗收義務之
    情事。欣鴻陽公司雖主張系爭契約履約期限為107年7月30日
    ，早於其購買系爭機器之前，可知系爭機器與系爭契約之履
    行進度無關云云（見本院卷第152頁），惟核與其涉及前述
    系爭契約遲延給付之情形並不相符，亦與證人林伯豪前述證
    稱於108年1月間仍就系爭標的物進行改善打磨等語相違，自
    無可採。至欣鴻陽公司另主張上開對帳單記載項目除部分為
    逾期罰款外，其餘均屬代為購買材料機具與叫料之費用，折
    讓單與系爭機器無關乙節（見本院卷第154頁），然欣鴻陽
    公司自承兩造間有前揭逾期罰款之問題存在，而系爭機器係
    其為輔助履行系爭契約而運至華為實驗室，已詳如前述說明
    ，則欣鴻陽公司就系爭契約之給付遲延涉有可歸責之事由，
    而遭衛普公司逾期罰款，益證輔助履行系爭契約之系爭機器
    ，未能依系爭承諾書約定期限運回欣鴻陽公司，尚難歸責於
    衛普公司。
　㈢欣鴻陽公司請求本件損害賠償或不當得利之金額，均無理由
    ：
　  系爭承諾書係為輔助履行系爭契約而簽立，並非獨立存在之
    使用借貸契約，系爭機器未能依系爭承諾書原約定期限運回
    欣鴻陽公司，係因欣鴻陽公司使用系爭機器製作組裝系爭標
    的物時發生系爭瑕疵，衛普公司為確保欣鴻陽公司依約完成
    系爭標的物調校、驗測、驗收程序之義務，乃留置系爭機器
    作為備用，此為不可歸責於衛普公司之事由，故欣鴻陽公司
    主張衛普公司違反系爭機器使用借貸之返還期限，請求遲延
    給付之損害賠償或不當得利金額，均屬無據，兩造就此爭點
    部分各自提出主張與相關證據資料，本院已無審認之必要。
六、綜上所述，欣鴻陽公司依民法第216條、第231條或民法第17
    9條規定，請求衛普公司給付560萬元及自起訴狀繕本送達翌
    日起至清償日止，按年息5%計算之利息，均非有據，不應准
    許。原審判命衛普公司給付欣鴻陽公司44萬8,000元本息，
    並為假執行及免為假執行之宣告，自有未洽，衛普公司上訴
    意旨指摘原判決此部分不當，求予廢棄改判，為有理由，爰
    由本院廢棄改判如主文第2項所示。至於其餘部分，原審為
    欣鴻陽公司敗訴之判決，所持理由雖與本院不同，惟結論並
    無二致，仍應予維持，欣鴻陽公司上訴論旨指摘原判決此部
    分不當，求予廢棄改判，為無理由，應駁回其上訴。
七、本件事證已臻明確，兩造其餘之攻擊或防禦方法及所用之證
    據，經本院斟酌後，認為均不足以影響本判決之結果，爰不
    逐一論列，附此敘明。
八、據上論結，本件衛普公司上訴為有理由；欣鴻陽公司上訴為
    無理由，依民事訴訟法第449條第2項、第450條、第78條，
    判決如主文。
中　　華　　民　　國　　111 　年　　11　　月　　22　　日
                  民事第二十五庭  
                        審判長法  官  謝碧莉
                              法  官  賴秀蘭
                              法  官  林俊廷  
正本係照原本作成。
如不服本判決，應於收受送達後20日內向本院提出上訴書狀，其
未表明上訴理由者，應於提出上訴後20日內向本院補提理由書狀
（均須按他造當事人之人數附繕本）上訴時應提出委任律師或具
有律師資格之人之委任狀；委任有律師資格者，另應附具律師資
格證書及釋明委任人與受任人有民事訴訟法第466 條之1第1項但
書或第2項所定關係之釋明文書影本。如委任律師提起上訴者，
應一併繳納上訴審裁判費。
中　　華　　民　　國　　111 　年　　11　　月　　23　　日
　　　　　　　　　　　　    　書記官  高瑞君